【裁判字號】    97,訴,113
【裁判日期】    970513
【裁判案由】    偽造有價證券等
【裁判全文】
臺灣板橋地方法院刑事判決               97年度訴字第113號
公  訴  人  臺灣板橋地方法院檢察署檢察官
被      告  甲○○
指定辯護人  本院公設辯護人  乙○○
上列被告因偽造有價證券等案件，經檢察官提起公訴（96年度偵
字第18736 號），本院判決如下：
    主  文
甲○○意圖為自己不法之所有，而侵占對於業務上所持有之物，
處有期徒刑壹年，減為有期徒刑陸月，如易科罰金，以銀元佰
元即新臺幣玖佰元折算壹日。緩刑貳年。
    事  實
一、甲○○前係址設於臺北縣中和市○○路46巷15號1 樓「全國
    旅館聯網有限公司」（下稱全國旅館公司）之股東，負責保
    管公司印鑑章、存摺帳簿（含支票簿本）、技術及會計等業
    務，為從事業務之人。緣因其個人急需資金使用，竟意圖為
    自己不法之所有，於民國（下同）95年4 月間，將業務上所
    持有之全國旅館公司所有之付款銀行為「華南商業銀行信維
    分行」（下稱華南銀行）、支票號碼QC0000000 號空白支票
    1 紙予以侵吞入己，並填載金額為新臺幣（下同）200,000
    元、發票日為95年5 月22日、受款人為詹益皇，復將其業務
    上保管之公司印鑑章蓋於其上，復持之於臺北市某餐廳內，
    向不知情之詹益皇調用現金，嗣詹益皇於96年4 月21日將16
    0,000 元存入全國旅館公司設於華南銀行帳號000000000000
    號帳戶後，甲○○旋即將之領出花用殆盡。嗣於同年6 、7
    月間始為公司發覺而查悉上情。
二、案經被害人全國旅館公司訴臺灣板橋地方法院檢察署檢察官
    偵查起訴。
    理  由
一、證據能力方面：
    按被告以外之人於審判外之言詞或書面陳述，除法律有規定
    者外，不得作為證據，刑事訴訟法第159 條第1 項定有明文
    。本案證人丙○○於偵查中先後分別於96年5 月3 日、96年
    5 月17日經檢察事務官詢問，依上開之規定，是證人丙○○
    於審判外之陳述，並無證據能力；又被告以外之人於審判外
    之陳述，雖不符前四條之規定，而經當事人於審判程序同意
    作為證據，法院審酌該言詞陳述或書面陳述作成時之情況，
    認為適當者，亦得作為證據。當事人、代理人或辯護人於法
    院調查證據時，知有第159 條第1 項不得為證據之情形，而
    未於言詞辯論終結前聲明異議者，視為有前項之同意。刑事
    訴訟法第159 條之5 亦有明文，本案證人詹益皇於偵查中經
    檢察事務官之詢問筆錄，被告及其辯護人就上開筆錄於本院
    審理程序中未對此有所爭執，是依上開之規定，自有證據能
    力，合先敘明。
二、訊據被告甲○○對於上揭時、地因個人資金調度，而將其業
    務上保管之全國旅館公司所有之支票1 紙，予以簽發金額20
    0,000 元向詹益皇調現，並俟詹益皇160,000 元存入於全國
    旅館公司內，被告即基於保管公司帳簿之業務身分將上開款
    項提領後花用之事實於偵查及本院審理時均坦承不諱；惟矢
    口否認有何偽造有價證券及侵占之犯行，並辯稱：伊簽發支
    票事先經得丙○○之同意及伊提領160,000 元亦得到丙○○
    同意云云。經查：
 (一)被告甲○○於上揭時、地將業務上所保管之全國旅館公司
     所有之付款銀行為華南銀行、支票號碼QC0000000 號空白
     支票1 紙，予以填載金額為200,000 元、發票日為95年5
     月22日、受款人為詹益皇，再蓋用公司之印鑑章，持之向
     不知情之詹益皇調現，及詹益皇將160,000 元存入於全國
     旅館公司帳戶後，被告將之提領後花用之事實，除被告於
     偵查及審理時之自白外，並經證人詹益皇於偵查中證述屬
     實，復有上開付款銀行為華南銀行、支票號碼QC0000000
     號、金額為200,000 元、發票日為95年5 月22日、受款人
     為詹益皇之支票、退票理由單影本各1 紙及全國旅館公司
     設於華南銀行帳號000000000000號帳戶活期存款存摺暨所
     附明細表影本在卷可稽（見臺灣板橋地方法院檢察署96年
     度他字第1778號偵查卷第14頁、第15頁及第17頁）。是被
     告之自白與事實相符，被告此部分之自白堪予採信。
 (二)至被告辯稱：係經得丙○○之同意，並無侵占之意云云；
     惟查：據證人丙○○於本院審理時結證稱：「辯護人問：
     95年4 月間被告有無開立你們公司支票？證人答：是的。
     辯護人問：被告當時開哪些票？證人答：他開立支票，是
     我們95年6、7月才發現的。發現支票被撕掉，在票根上僅
     記載95年，其他都空白。例如上面有幾年幾月幾日，但其
     他部分包含金額都空白。辯護人問：被告把票開出之前有
     無先告知你，要借票使用？證人答：沒有。辯護人問：你
     在偵訊中供述檢察官（應為檢察事務官）問你200,000元的
     支票是否經你同意開立的，你的回答說支票是由你保管的
     ？證人答：是由我保管，但是沒有上鎖，但是開立支票我
     並沒有答應他。」（見本院卷附97年3 月21日審判筆錄）
     。又證人詹益皇於偵查中經檢察事務官詢問證稱：「95年4
     月間，被告向我說他們公司需要錢週轉，因為跟他是朋友
     ，我就將160,000 元匯到他們公司戶頭，支票是在我匯款
     當日晚上甲○○在臺北市某餐廳內開立支票，並在支票上
     蓋大、小章後交給我的，之後等一個月票期到時，他又打
     電話來叫我先再等一等再兌現，接著丙○○打電話給我，
     叫我先不要將票兌現，並向我說這是甲○○的私人借貸，
     並非公司所借，但錢一直沒還，所以我便將支票存進銀行
     ，跳票後丙○○、丁○○出面要我們一人賠一半，我不同
     意，所以便向法院聲請發支付命令，當時丁向我借錢時，
     我並不知道丁是私人借貸」（見偵查卷第22頁、第23頁）
     。足證上開被告簽發之支票向案外人詹益皇借貸，係被告
     個人借貸，而非告訴人全國旅館公司借款，此為被告所不
     爭執之事，是以被告所辯簽發上開支票，有經得丙○○之
     同意，顯屬卸諉之詞，不足採信。
 (三)又刑法上之偽造有價證券罪，係指無製作權而擅以他人（
     包括法人與自然人）名義發行票據者而言，倘經權利人概
     括授權簽發票據，應認為是有權簽發，此與無權之偽造行
     為不同，則不成立該罪；倘行為人係基於本人之授權（明
     示、默示都包括在內），或其他原因有權簽發，此與無權
     之偽造行為不同，最高法院53年臺上字第1810號判例及86
     年度臺上字第2930號判決意旨可資參照。本件被告甲○○
     固不否認簽發上開票據向案外人詹益皇借貸，然堅決否認
     有何偽造有價證券之犯行，並辯稱：伊簽發票據係經得丙○○之同意等語。惟查；證人丙○○於本院審理時結證稱
     ：「辯護人問：那時被告擔任職務？證人答：他是我們公
     司股東，負責技術部門，也負責會計工作。辯護人問：你
     們公司平時簽發支票、印章、帳本，如何保存？由何人保
     存？證人答：放我這邊，或放在被告那邊。包括支票、公
     司印鑑章、帳簿。辯護人問：你保管，丁要取得支票，是
     否要經過你同意？證人答：丁他要用支票，他知道我放在
     哪裡，他為何要經過我同意。被告自己可以拿支票。審判
     長問：你剛才所述公司（辯護人問：你們公司平時簽發支
     票、印章、帳本，如何保存？由何人保存？證人答：放我
     這邊，或放在被告那邊。包括支票、公司印鑑章、帳簿。
     ）所謂保管這是何意思？證人答：就是有關公司的支出也
     可以動用。」（見本院卷附97年3 月21日審判筆錄），又
     告訴人之代表人丁○○於偵查中亦陳稱：「我們只告他侵
     占，因為他是公司的財務，負責保管公司大、小章，所以
     不告他偽造有價證券」（見偵查卷第21頁）。是依上開證
     人丙○○及告訴代表人丁○○所述，被告當時亦係告訴人
     全國旅館公司之股東，並負責保管公司印鑑章、存摺帳簿
    （含支票簿本）、技術及會計等業務，被告亦可簽發票據，
     足認告訴人有概括授權被告簽發票據，故被告簽發本件系
     爭支票係有權簽發，自無權之偽造行為不同，揆諸上揭之
     意旨，顯與刑法偽造有價證券罪之構成要件不合。
三、按被告行為後，刑法業於94年2 月2 日修正公布，並自95年
    7 月1 日起施行。修正後刑法第2 條第1 項：「行為後法律
    有變更者，適用行為時之法律。但行為後之法律有利於行為
    人者，適用最有利於行為人之法律。」之規定，係規範行為
    後法律變更所生新舊法律比較適用之準據法，於新法施行後
    ，應適用新法第2 條第1 項之規定，為「從舊從輕」之比較
    。按修正前刑法第33條第5 款規定：「罰金：1 元（銀元）
    以上。」依現行法規所定貨幣單位折算新臺幣條例第2 條規
    定折算為新臺幣後，罰金刑之最低數額為新臺幣3 元；修正
    後刑法第33條第5 款則規定：「罰金：新臺幣1000元以上，
    以百元計算之。」刑法第336 條之規定於被告行為後雖無變
    更，惟修正後刑法第33條第5 款所定罰金刑最低數額，較之
    修正前提高，自以修正前刑法第33條第5 款規定有利於被告
    。又修正後刑法第55條牽連犯之規定業經刪除，故行為間有
    方法、結果之牽連關係，依修正前刑法第55條規定，應從一
    重處斷；而依修正後規定，因已無牽連犯可資適用，應將各
    次犯行以數罪併合處罰，是亦以修正前關於牽犯之規定對被
    告較為有利。經綜合比較新舊法結果，以修正前刑法規定有
    利於被告，故本件應依刑法第2 條第1 項前段規定，適用修
    正前之刑法規定。
四、核被告所為，係犯刑法第336 條第2 項之業務侵占罪。至公
    訴人被告尚犯有刑法第201 條第1 項偽造有價證券罪，惟因
    被告係有權簽發票據，此與無權簽發票據行為不同，與偽造
    有價證券罪之構成要件不合，已如上述，然因公訴人認此部
    分犯行與業務侵占罪間有方法、結果之牽連關係，故不另為
    無罪之諭知，附此說明。爰審酌被告犯罪之動機係因急需資
    金而為本件之犯行、侵占之金額為200,000 元，所生危害尚
    非嚴重以及被告犯罪後之態度等一切情狀，量處如主文所示
    之刑，以資懲儆。又被告本件犯罪之時間係在96年4 月24日
    以前，經核合於中華民國九十六年罪犯減刑條例所列減刑條
    件，應依該條例第2 條第1 項第3 款規定，減其宣告刑之2
    分之1 ，且依同條例第9條 之規定，併諭知減刑後之易科罰
    金折算標準（按修正後刑法第41條第1 項前段規定：「犯最
    重本刑為5 年以下有期徒刑以下之刑之罪，而受6 個月以下
    有期徒刑或拘役之宣告者，得以新臺幣1,000元、2,000元或
    3,000 元折算一日，易科罰金。」，而修正前同條項就易科
    罰金之折算標準係規定：「得以1 元以上3 元以下折算一日
    ，易科罰金」，再依廢止前罰金罰鍰提高標準條例第2 條之
    規定，就其原定數額提高為100 倍折算1 日，即係以銀元
    100 元、200 元、300 元折算1 日，折算為新臺幣幣值後，
    則為以新臺幣300 元、600 元、900 元折算1 日。經比較修
    正前後之易科罰金折算標準，以行為時即修正前之規定較有
    利於被告，故依刑法第2 條第1 項前段規定，應適用修正前
    刑法第41條第1 項前段及廢止前罰金罰鍰提高標準條例第2
    條等規定，定其減刑後之易科罰金折算標準，附此敘明）。
五、末查；被告前未曾受有期徒刑以上刑之宣告，此有臺灣高等
    法院被告前案紀錄表可佐，被告因一時失慮，偶罹刑典，事
    後已表深表悔意，並與告訴人達成調解（有本院97年度調字
    第51號調解筆錄在卷），被告經此偵審教訓，應已足收警惕
    之效，信無再犯之虞，本院應其所宣告之刑，以暫不執行為
    適當，爰併予宣告緩刑2 年，以勵自新，並策來茲。
據上論斷，應依刑事訴訟法第299 條第1 項前段，刑法第2 條第
1 項前段、第336 條第2 項、第74條第1 項第1 款，修正前刑法
第41條第1 項前段，刑法施行法第1 條之1 第1 項、第2 項前段
，中華民國九十六年罪犯減刑條例第2 條第1 項第3 款、第7條
、第9 條，廢止前罰金罰鍰提高標準條例第2 條，現行法規貨幣
單位折算新臺幣條例第2 條，判決如主文。
本案經檢察官吳文正到庭執行職務
中    華    民    國    97    年    5     月    13    日
                  刑事第五庭審判長法  官  陳  財  旺
                                  法  官  黎  錦  福
                                  法  官  潘  長  生
以上正本證明與原本無異。
如不服本判決應於送達後10日內敘明理由向本院提出上訴狀。
                                  書記官  彭  麗  紅
中    華    民    國    97    年    5     月    13    日
附錄本案論罪科刑法條全文：
中華民國刑法第336條（公務公益侵占罪、業務侵占罪）
對於公務上或因公益所持有之物，犯前條第1 項之罪者，處1 年
以上7 年以下有期徒刑，得併科5000元以下罰金。
對於業務上所持有之物，犯前條第1 項之罪者，處6 月以上5 年
以下有期徒刑，得併科3000元以下罰金。
前2 項之未遂犯罰之。


司法院資訊處製作；財團法人民間司法改革基金會備份。
